臺灣南投地方法院民事判決
111年度訴字第270號
原      告  國泰世華商業銀行股份有限公司

法定代理人  郭明鑑  
訴訟代理人  曾自偉  


被      告  林輝元  
            林義誠  

上  一  人
訴訟代理人  林永昇  
上列當事人間代位請求分割遺產事件，本院於民國111年9月20日
言詞辯論終結，判決如下：
    主      文
被告與被代位人林誌惠、林義順就其被繼承人林忠下所遺如附表
一所示之遺產，應按如附表二所示之應繼分比例分割為分別共有
。
訴訟費用由兩造依附表三所示之訴訟費用負擔比例負擔。
    事實及理由
一、被告林輝元未於言詞辯論期日到場，核無民事訴訟法第386
    條各款所列情形，依原告聲請，由其一造辯論而為判決。
二、原告主張略以：
  ㈠原告為被代位人林誌惠、林義順(下稱林誌惠等2人)之債權人
    ，原告前向臺灣彰化地方法院（下稱彰化地院）聲請對被代
    位人林誌惠等2人強制執行未果，經彰化地院准予發給95年
    度執字第24316號債權憑證在案，林誌惠等2人迄仍積欠原告
    新臺幣（下同）148萬5,300元，及自91年5月11日起至清償
    日止，按週年利率8.25%計算之利息，尚未清償（下稱系爭
    債務）。
  ㈡被繼承人林忠下於109年8月19日死亡，遺有如附表一所示坐
    落南投縣○○鎮○○○段0000000地號土地、車牌號碼00-0000號
    之中華自用小客車（下合稱系爭遺產），並以林誌惠等2人
    及被告林輝元、林義誠，為林忠下之全體繼承人，各繼承人
    之應繼分比例如附表二所示，均為4分之1。因林誌惠等2人
    無清償能力又怠於行使權利，與被告林輝元、林義誠等人均
    迄未將系爭遺產分割為分別共有，致原告無法聲請強制執行
    林誌惠等2人於系爭遺產之權利，用以償還系爭債務，對原
    告之債權造成損害。
  ㈢原告爰依民法第242條、第1164條規定提起本件訴訟，主張代
    位行使林誌惠等2人之權利，請求分割系爭遺產。並聲明：
    林誌惠等2人及被告林輝元、林義誠繼承自被繼承人林忠下
    如附表一所示之遺產，准予按照附表二所示之應繼分比例分
    割為分別共有。　　
三、被告部分：
　㈠被告林義誠答辯略以：同意按應繼分比例，就系爭遺產分割為分別共有。
　㈡被告林輝元未於言詞辯論期日到場，亦未提出書狀為任何聲
    明或陳述。
四、本院之判斷：　　
  ㈠按當事人對於他造主張之事實，於言詞辯論時不爭執者，視
    同自認。當事人對於他造主張之事實，已於相當時期受合法
    之通知，而於言詞辯論期日不到場，亦未提出準備書狀爭執
    者，準用第1 項之規定，民事訴訟法第280 條第1 項、第3
    項分別定有明文。查原告上開主張，業據提出彰化地院95年
    度執字第24316號債權憑證、繼承系統表、林忠下除戶謄本
    、林誌惠等2人及被告戶籍謄本、如附表一所示系爭遺產之
    第一類土地登記謄本及異動索引等為證（見本院卷第19頁至
    第22頁、第59頁、第61頁至第75頁、第55頁至第57頁、第14
    1頁至第143頁），復有財政部中區國稅局竹山稽徵所111年6
    月13日中區國稅竹山營所字第1110750654號函所檢附之林忠
    下之遺產總額明細表可參(見本院卷第81頁至第83頁)，並為
    被告林義誠所不爭執。而被告林輝元已於相當時期受合法通
    知，未於言詞辯論期日到場，復未提出書狀爭執，依前開規
    定，均應視同自認，堪認原告之主張為真實。
  ㈡按各共有人，除法令另有規定外，得隨時請求分割共有物；
    但因物之使用目的不能分割或契約訂有不分割之期限者，不
    在此限，民法第823 條第1 項定有明文。次按債務人怠於行
    使權利時，債權人因保全債權，得以自己之名義，行使其權
    利；又繼承人有數人時，在分割遺產前，各繼承人對於遺產
    全部為公同共有。繼承人得隨時請求分割遺產，民法第242 
    條前段、第1151條、第1164條前段分別定有明文。是繼承人
    欲終止其間之公同共有關係，惟有以分割遺產之方式為之。
    在公同共有遺產分割自由之原則下，民法第1164條規定繼承
    人得隨時請求分割遺產，該條所稱之「得隨時請求分割」，
    依同法第829 條及第830 條第1 項規定觀之，自應解為包含
    請求終止公同共有關係在內，俾繼承人之公同共有關係歸於
    消滅而成為分別共有，始不致與同法第829 條所定之旨趣相
    左，庶不失繼承人得隨時請求分割遺產之立法本旨（最高法
    院93年度台上字第2609號判決意旨參照）。經查：
　⒈林誌惠等2人無償債能力，本應以其所繼承之系爭遺產供清償
    債務，惟系爭遺產於繼承人分割析算完畢前，對特定物之公
    同共有權利，尚無法自一切權利義務公同共有之遺產中單獨
    抽離而為執行標的，故應俟共有物分割後，始得執行其應有
    部分，而繼承人間就林忠下所遺系爭遺產並無不能分割之情
    形，亦無不分割之約定，惟因林誌惠等2人怠於行使分割請
    求權，致原告無法就其分得部分執行受償。原告為保全其對
    林誌惠等2人之債權能獲得清償，依民法第242條之規定，代
    位行使林誌惠等2人之遺產分割請求權，聲明請求被告應與
    林誌惠等2人就林忠下所遺之系爭遺產予以分割，尚無不合
    。
　⒉按終止遺產之公同共有關係，既應以分割方式為之，將遺產
    之公同共有關係終止改為分別共有關係，性質上自亦屬分割
    遺產方法之一。林忠下於109 年8月19日死亡，林誌惠等2人
    與被告為林忠下之全體繼承人，應繼分各4分之1 ，是本院
    審酌系爭遺產之共有情形、經濟效用及兩造之利益等情事，
    認原告主張系爭遺產應按如附表二所示之應繼分比例分割為
    分別共有之分割方法，並不損及各繼承人之利益，符合公平
    適當原則，應屬適當。
五、綜上所述，原告依民法第242 條、第1164條之規定，代位林
    誌惠等2人訴請被告應與林誌惠等2人就林忠下所遺之系爭遺
    產予以分割，分割方法為由林誌惠等2人與被告按附表二所
    示應繼分比例分割為分別共有，為有理由，應予准許。 
六、又因共有物分割、經界或其他性質上類似事件涉訟，由敗訴
    當事人負擔訴訟費用顯失公平者，法院得酌量情形，命勝訴
    之當事人負擔其一部，民事訴訟法第80條之1定有明文。蓋
    分割共有物事件，本質上並無訟爭性，共有人間本可互換地
    位，由任一共有人起訴請求分割，均無不可，分割之結果雙
    方均蒙其利，若由被告負擔訴訟費用之全部，在客觀上顯失
    公平；且本件係因原告欲實現對林誌惠等2人之債權，代位
    林誌惠等2人提起本件分割遺產訴訟，依前開說明，自應與
    被告依附表三所示之比例負擔訴訟費用，始符公允，爰諭知
    如主文第2項所示。
七、訴訟費用之負擔：民事訴訟法第80條之1、第85條第1項前段
    。
中　　華　　民　　國  　111　　年  　10 　月　　11　　日
                        民事第一庭法　官　葛耀陽
以上正本係照原本作成。
如對本判決上訴，須於判決送達後20日內向本院提出上訴狀。
如委任律師提起上訴者，應一併繳納上訴審裁判費。
中　　華　　民　　國　　111 　年　　10　　月　　12　　日
                                  書記官  黃婉淑
附表一：
編號 林忠下之遺產   權利範圍 1 坐落南投縣○○鎮○○○段0000000地號土地，面積48,475平方公尺   1分之1 2 車牌號碼00-0000號中華自用小客車，車身號碼00000000，出廠年月87年7月   1分之1 
附表二：
編號 共有人 應繼分比例 1 林輝元 4分之1 2 林義誠 4分之1 3 林誌惠 4分之1 4 林義順 4分之1 
附表三：
編號 訴訟費用負擔人 訴訟費用負擔比例 1 原告 2分之1 2 被告林輝元 4分之1 3 被告林義誠 4分之1